---
title: "Taller 2 - Análisis Avanzado de Datos"
author: "Student / Team"
date: "`r Sys.Date()`"
output:
  pdf_document:
    toc: yes
    latex_engine: xelatex
    fig_crop: false
  html_document:
    toc: yes
    toc_float: yes
    number_sections: yes
    theme: cosmo
---

```{r setup, include=FALSE}
knitr::opts_chunk$set(echo = TRUE, warning = FALSE, message = FALSE)
source("R/utils.R")
dir.create("output", showWarnings = FALSE)
```

# Introducción

Este cuaderno sigue una implementación reproducible en **RStudio + Git**, alineada con la recomendación explícita del taller de trabajar en un cuaderno `.Rmd` y de versionar el trabajo en git. Además, el Problema 1 exige: separación aleatoria 90/10, selección óptima del número de knots por validación cruzada de 10 folds, comparación entre tres enfoques basados en funciones, comparación local con grados 1 y 2, evaluación en prueba y repetición total del proceso 10 veces. El Problema 2 solicita escribir los estimadores de Nadaraya–Watson para una unidad y para la función media. fileciteturn1file1 fileciteturn1file2 fileciteturn1file3

# Carga de datos

```{r}
auto_df <- ISLR2::Auto %>% dplyr::select(mpg, horsepower) %>% tidyr::drop_na()
glimpse(auto_df)
summary(auto_df)
```

# Problema 1

## 1. Partición entrenamiento/prueba

```{r}
split_seed <- 123
cv_seed_base <- 1000
single <- run_single_experiment(split_seed = split_seed, cv_seed_base = cv_seed_base)

nrow(single$train_df)
nrow(single$test_df)
```

Se guardó la semilla `r split_seed` para garantizar reproducibilidad.

## 2. Selección del número óptimo de knots

```{r}
single$spline_cv$summary %>% knitr::kable(digits = 4)
```

```{r}
best_k <- single$spline_cv$best_k
best_k
single$spline_cv$best_cv_mse
```

Interpretación sugerida para escribir en la entrega:

> El número óptimo de knots se selecciona como aquel con menor ECM promedio de validación cruzada en 10 folds. En esta corrida, el mejor valor fue `r best_k`.

## 3. Mejor modelo basado en base de funciones

```{r}
single$function_cv$summary %>% knitr::kable(digits = 4)
```

```{r}
single$function_cv$best_model
single$function_cv$best_cv_mse
```

Interpretación sugerida:

> Entre polinomio global grado 2, smoothing spline y regression spline óptimo, se selecciona el modelo con menor ECM promedio en validación cruzada.

## 4. Mejor modelo basado en regresión local

```{r}
single$local_cv$summary %>% knitr::kable(digits = 4)
```

```{r}
single$local_cv$best_degree
single$local_cv$best_cv_mse
```

Interpretación sugerida:

> La regresión local se compara solo entre grados 1 y 2, usando el ancho de banda por defecto de `loess()`, tal como pide el taller.

## 5. Comparación final entre paradigmas en el conjunto de prueba

```{r}
single$test_results %>% knitr::kable(digits = 4)
```

Interpretación sugerida:

> Se comparan tres paradigmas: el mejor modelo basado en funciones, el mejor modelo local y el polinomio global de grado 2 como benchmark directo.

## 6. Repetición total del proceso 10 veces

```{r}
repeated <- run_repeated_experiments(
  n_repeats = 10,
  split_seed_start = 5000,
  cv_seed_start = 9000
)

repeated %>% knitr::kable(digits = 4)
```

```{r, fig.width=10, fig.height=5}
plot_test_mse_distributions(repeated)
```

```{r}
repeated_summary <- repeated %>%
  group_by(paradigm) %>%
  summarise(
    mean_test_mse = mean(test_mse),
    sd_test_mse = sd(test_mse),
    median_test_mse = median(test_mse),
    .groups = "drop"
  )

repeated_summary %>% knitr::kable(digits = 4)
```

Respuesta sugerida:

> El paradigma seleccionado debe ser aquel cuya distribución de ECM de prueba sea, en promedio y de forma estable, la menor entre las 10 repeticiones. La decisión final debe apoyarse tanto en la media/mediana del ECM como en la dispersión observada en la gráfica.

# Problema 2

## 7. Estimador de Nadaraya–Watson para la i-ésima unidad estadística

Si para una unidad fija `i` se observan pares `(t_{ij}, x_{ij})` para `j = 1, \dots, n_i`, entonces el estimador de Nadaraya–Watson de la curva subyacente en un punto `t` es

$$
\hat{x}_i(t) = \frac{\sum_{j=1}^{n_i} K_h(t - t_{ij}) x_{ij}}{\sum_{j=1}^{n_i} K_h(t - t_{ij})},
$$

donde `K_h(u) = \frac{1}{h}K(u/h)` es el kernel con ancho de banda `h`.

## 8. Estimador de Nadaraya–Watson para la función media

Si se utilizan todas las observaciones discretizadas de todas las unidades, el estimador de la función media en `t` es

$$
\hat{\mu}(t) = \frac{\sum_{i=1}^{n} \sum_{j=1}^{n_i} K_h(t - t_{ij}) x_{ij}}{\sum_{i=1}^{n} \sum_{j=1}^{n_i} K_h(t - t_{ij})}.
$$

Este estimador pondera más fuertemente las observaciones cuyo tiempo `t_{ij}` está más cerca del punto `t`.

# Comentarios finales

Fortalezas de esta implementación:

1. Mantiene semillas explícitas.
2. Separa la lógica en funciones reutilizables.
3. Facilita auditoría y versionamiento con Git.
4. Deja trazabilidad clara entre selección por CV y evaluación externa.
5. Es fácil de convertir en entrega HTML o PDF.

# Apéndice: exportación opcional

```{r eval=FALSE}
source("scripts_run_analysis.R")
```
